【裁判字號】    96,訴,4869
【裁判日期】    970603
【裁判案由】    偽造文書等
【裁判全文】
臺灣高雄地方法院刑事判決              96年度訴字第4869號
公  訴  人  臺灣高雄地方法院檢察署檢察官
被      告  乙○○
上列被告因偽造文書等案件，經檢察官提起公訴（96年度偵緝字
第1540號），本院判決如下：
    主  文
乙○○無罪。
    事實及理由
一、起訴意旨略以：被告乙○○於民國86年8 月間自任互助會會
    首，招募會期自86年8 月25日起至88年12月25日止，每年4
    月25日、8 月25日及12月25日加會一次，共計36會（下稱A
    會），每會會款新臺幣（下同）1 萬元，開標地點在高雄市
    三民區○○○街133 號。詎其明知甲○○並未於88年8 月25
    日標得上開A 會會款，竟意圖為自己不法所有及行使偽造私
    文書之犯意，於88年8 月25日，藉會員互不相識之機會，假
    借甲○○之名義填寫A 會標單，冒標會款，再分別向各會員
    甲○○、丁○○○（以蔡勝雄名義參加）等人收取會款，使
    遭冒標之甲○○及其他活會會員陷於錯誤，分別交付活會會
    款英，被告得手後遂將上開會款侵占入己，足以生損害於甲○○及其他活會會員。嗣於88年9 月28日，被告之配偶朱武
    龍（另為不起訴處分確定）宣布倒會，甲○○、丁○○○及
    其他活會會員經查證後，發現該互助會至88年8 月25日（起
    訴書誤載為9 月25日）止，應只剩4 個活會，卻仍有5 個活
    會會員。因認被告涉犯刑法第216 條、第210 條行使偽造私
    文書罪、同法第335 條第1 項侵占罪、同法第339 條第1 項
    詐欺取財罪等語。
二、按犯罪事實應依證據認定之，無證據不得認定犯罪事實；不
    能證明被告犯罪者，應諭知無罪之判決，刑事訴訟法第154
    條第2 項、第301 條第1 項分別定有明文。次按認定不利於
    被告之證據須依積極證據，苟積極證據不足為不利於被告事
    實之認定，即應為有利被告之認定，更不必有何有利之證據
    ；又犯罪事實之認定，應憑證據，如無相當之證據，或證據
    不足以證明，自不得以推測或擬制之方法，以為裁判之基礎
    。再者，依刑事訴訟法第161 條第1 項規定，檢察官對於起
    訴之犯罪事實，仍應負提出證據及說服之實質舉證責任，尚
    其所提出之證據，不足為被告有罪之積極證明，或其指出證
    明之方法，無從說服法院以形成被告有罪之心證，基於無罪
    推定之原則，自應為被告無罪判決之諭知（最高法院30年上
    字第816 號、40年台上字第86號、92年台上字第128 號判例
    可資參照）。再按告訴人之告訴，係以使被告受刑事訴追為
    目的，是其陳述是否與事實相符，仍應調查其他證據以資審
    認（最高法院52年台上字第1300號判例意旨參照）。
三、證據能力之判斷：
(一)、本件檢察官、被告於本院審判程序時，除證人即告訴人甲○○、證人陳金燈、王寶蘭於偵查中之證述，被告爭執為傳聞
    證據外，就本判決所引用其他審判外之言詞或書面陳述，均
    明示同意有證據能力，本院認該具有傳聞證據性質之證據，
    其取得過程並無瑕疵，且與待證事實具有關聯性，證明力非
    明顯過低，以之作為證據係屬適當，認俱得為證據。
(二)、再按被告以外之人於偵查中向檢察官所為陳述，除顯有不可
    信之情況者外，得為證據，刑事訴訟法第159 條之1 第2 項
    定有明文。又證人甲○○於96年5 月10日、同年5 月17日、
    證人王寶蘭於89年1 月28日偵查中向檢察官所為之陳述，係
    經檢察官告以拒絕證言權、具結之義務及偽證罪之處罰後，
    再命其朗讀結文並具結後所為之陳述，核其製作筆錄過程，
    並無違法取供述或證明力明顯過低之瑕疵，所為陳述蓋係出
    於供述者之真意，皆具信用性。況於本院審理時，已依人證
    調查程序，傳喚證人甲○○到場，命其立於證人之地位，由
    公訴人、被告當庭進行交互詰問，使被告有與之對質及詰問
    之機會，嗣於本院最後審理時，再逐一提示證人甲○○、王
    寶蘭之偵訊筆錄並告以要旨，由被告依法辯論，認已保障被
    告之對質詰問權，而完足為合法調查之證據，是以證人甲○○、王寶蘭於偵查中所為陳述作為證據，並無任何不當，揆
    諸前開說明，當具有證據能力。
(三)、按證人之個人意見或推測之詞，除以實際經驗為基礎者外，
    不得作為證據，刑事訴訟法第160 條亦有明文。證人陳金燈
    於偵查中固證述標會須寫標單等語，惟其復陳稱：沒有看過
    開標之過程，且其亦非A 會互助會之會員，是於既未在本件
    互助會開標當時親身見聞該會開標之經過，則其有關A 會開
    標方式之陳述，即為個人推測之詞，揆諸前開法文意旨，其
    此部分之陳述，不得作為證據。
(四)、末按證人、鑑定人依法應具結而未具結者，其證言或鑑定意
    見，不得作為證據，刑事訴訟法第158 條之3 定有明文。是
    證人除有同法第186 第1 項規定不得令具結之情形外，均應
    令具結，否則其證言即不具證據能力，不得採為判決基礎（
    最高法院94年台上字第6578號判例參照）。本件證人甲○○
    於88年12月21日、89年5 月2 日偵查中向檢察官所為之陳述
    ，檢察官係以告訴人身分加以訊問，本質上屬於證人，自應
    依法具結，檢察官未命告訴代理人於供前、供後具結，復亦
    查無有何依法不得令其具結之情形，揆諸前揭說明，證人甲○○於上開偵查中未經具結所為之陳述，依法自不得作為證
    據。
四、檢察官認被告乙○○涉有前揭犯行，無非係以：(1)被告於偵
    查中之供述、(2)證人即告訴人甲○○於偵查中之證述、(3)證
    人陳金燈之證述、(4)另案被告王寶蘭於偵查中之證述、(5)互
    助會單1 紙等證據資料，為其主要之論據。訊據被告固坦承
    ：有於上揭時、地召集互助會，並於88年9 月25日宣布倒會
    之事實，惟堅決否認有何上揭犯行，辯稱：我於86年、87年
    間共召集8 個互助會，因於87年間遇上金融風暴，所經營之
    廚具店周轉不靈，自己又被別人倒會，才會倒會，在此之前
    每期會款均如期交付，雖然未讓死會會員簽收會款，但我19
    年來的會都很清楚；A 會倒會後只剩下甲○○、丁○○○、
    王寶蘭、許玲育4 個活會會員，該會之88年8 月25日會款是
    由戊○○標走的，並沒有冒用甲○○的名義標會，該會標會
    方式係會員事先打電話給我，告知出標金額，並寫單子，若
    有人來我會給他們看，並沒有偽造文書、侵占、詐欺之犯行
    等語。
五、經查：
(一)、被告於86年間自任互助會會首，招募上揭A 會互助會，會期
    自86年8 月25日起至88年12月25日止，每年4 月25日、8 月
    25 日 及12月25日加會1 次，連會首共計36名會員，每會會
    款1 萬元，採取內標制，開標地點在高雄市三民區○○○街
    133 號，A 會係於88年9 月25日宣布倒會之事實，業據被告
    所自承，核與證人即告訴人甲○○於本院審理時具結證述：
    A 會在88年9 月25日倒會等語大致相符，並有互助會單1紙
    在卷可佐。上揭事實，堪以認定。被告否認有於88年8 月25
    日冒用證人甲○○名義，填寫標單詐得會款，並以前情置辯
    。是本件應審究者，厥為：(1)被告有無冒用甲○○之名義，
    偽造標單詐取會款？(2)被告有無為自己不法所有之意圖，侵
    占得標會員之會款？
(二)、偽造標單詐取會款部分：
  1.證人即告訴人甲○○固指稱：我是A 會活會會員，88年8 月
    25日我並沒有標取A 會，被告跟其他會員說我有標會，被告
    應有冒標我的會，戊○○在A 會是活會等語。惟其於本院審
    理時亦明確證稱：我不知道被告有無用我的名字冒標，亦沒
    有聽其他會員說我是死會，被告怎麼做我不知道等語，則被
    告是否有於88年8 月25日冒用甲○○名義標取A 會會款，即
    非無疑。
  2.又被告對於證人甲○○係A 會活會一節並不爭執，並辯謂：
    A 會倒會後只剩甲○○、丁○○○（以蔡勝雄名義）、王寶
    蘭、許玲育（王寶蘭之女）4 個活會，該會88年8 月25日是
    由戊○○所標得，戊○○在A 會2 會都是死會，我沒有冒標
    甲○○的會等語。查，證人戊○○於本院審理時證稱：我忘
    記25日的會有無標取，因為跟被告很多個會，已忘記跟了幾
    個會，哪些會有標，哪些會沒標，但是沒有聽說被告有冒我
    名義標會，是到調解委員會後算出來被倒23萬元，如何算出
    來，被告那裡有資料，後來以2 成和解等語，雖就其參與之
    A 會會款是否已標取抑或何時標會一節無從記憶，惟對於其
    與被告間有關互助會會算結果得出之金額為23萬元一節，核
    與被告陳稱：戊○○跟我5 日的會有3 會，均是活會，總共
    有39萬元，扣除她25日的4 個死會會款16萬元，再以2 成和
    解等語大致相符，並有互助會單4 紙在卷（見偵字第29836
    號卷第9 、10、15、16頁）可憑。觀諸上開互助單所載，被
    告所招募每月5 日開標之互助會，其會期自87年11月5 日起
    至90年3 月5 日止，每逢2 月、6 月、10月各加標1次 ，每
    會會款1 萬元，最後1 次開標係在88年9 月5 日，共計進行
    13次標會，證人戊○○在上開5 日之互助會共計參加有3 會
    ，均為活會，活會部分尚積欠證人戊○○39萬元，扣除戊○○參加25日的4 會均為死會，尚須給付被告各4 次死會會款
    共計16萬元後，被告確實尚應給付證人戊○○23萬元，是認
    證人戊○○之A 會2 會均已標得會款甚明，被告此部分之供
    述，堪以採憑。而本件互助會含會首總會數共36會，進行至
    第33會即88年9 月25日方始倒會等情，業據被告自承、證人
    甲○○證述明確，則該會扣除已開標之32會後，僅餘4 個活
    會會員，則被告供陳活會會員為告訴人甲○○、丁○○○、
    王寶蘭、許玲育4 人一節，堪信為真實。足認本件互助會倒
    會後，應僅剩4 名活會會員甚明。至於告訴人雖指訴丙○○
    、丁村亦為活會會員，此亦為被告所否認，且綜閱本案全卷
    ，亦無任何證據足資證明此2 人係活會會員，是尚難僅憑告
    訴人片面指訴，遽認被告不利認定之依據。
  3.另檢察官所舉證人陳金燈、王寶蘭於偵查中之證述，據此認
    定被告有偽造標單之行為。惟查，上開證人陳金燈於偵查中
    之證述，因其非A 會會員，並未親身見聞A 會開標情形，其
    所為之供述無證據能力，而不得做為本案判斷之依據，業如
    前述。而證人王寶蘭於偵查中係證稱：被告沒什麼開標，都
    用電話說的，標的時候沒人去，只有紙在桌上等語，亦未明
    確指述A 會標會須以標單為之，尚難僅憑證人王寶蘭上開證
    述，遽認本件互助會會員標會須以標單為之。另告訴人甲○○亦陳稱：標會方式係打電話或親自到場寫單子等語；證人
    戊○○於本院審理時證稱：以電話說利息等語，均核與上開
    證人王寶蘭所證述情節一致，堪認A 會會員標會時，多數均
    係以電話告知出標金額方式方式為之甚明，則被告辯謂：會
    員事先電話給我，告知出標金額一節，堪以採信。此外，檢
    察官復未提出有何積極證據足資證明被告有偽造甲○○名義
    標單之犯行，是告訴人指訴被告冒標其名義之互助會僅係臆
    測之詞，並非止會後核對活會會員數目有異而發覺遭冒標，
    或有任何證據可資佐證，自難僅憑告訴人甲○○臆測之詞，
    即認被告確有偽造甲○○標單憑以得標之行為。
  4.再按刑法第339 條第1 項詐欺罪之成立，以意圖為自己或第
    三人不法所有，以詐術使人將本人或第三人之物交付為要件
    ，所謂以詐術使人交付，必須被詐欺人因其詐術而陷於錯誤
    ，若其使用方法，不能認為詐術，亦不致使人陷於錯誤，即
    不構成該罪（最高法院46年台上字第260 號判例可資參照）
    。觀諸本件互助會之進行過程，含會首總會數共36會，進行
    至第33會即88年9 月25日方始倒會，是該互助會已正常運作
    許久，核與一般虛列會員之互助會詐欺，多於互助會進行之
    初即以人頭大量標會詐取會款後惡性倒會之常情不符；參以
    民間互助會，基本上雖應以互為誠信為基礎，受邀集人當自
    行評估風險，而後考量加入之可行性，故參加互助會之會員
    恆可預見事後會首有無力清償或遲延清償之風險，是縱會首
    事後有債務不履行之情狀，如無積極證據足以認定其在召集
    互助會之初即有詐財之本意，尚難因事後有債務不履行之情
    事，即推定其必然自始蓄意行騙。而告訴人甲○○於偵查中
    亦供陳：我們都跟了被告18年會等語，足認其係自願加入被
    告所召集之前揭互助會，雖其對於未及得標，被告即倒會且
    避不見面等情諸多責難，然尚難遽認證人甲○○有何因被告
    施用詐術而陷於錯誤，始行參加該互助會並如期繳納會款之
    情事。
  5.綜上各節參互以觀，殊難僅因被告事後有債務不履行之情形
    ，即推定其有詐欺取財之犯意。公訴人所舉證據未能證明被
    告有何以偽造標單得標之方式施用詐術，使活會會員陷於錯
    誤而繼續繳納活會會款之事實，自不能證明被告犯有偽造及
    行使偽造私文書用以詐欺取財部分之犯行。至於本件被告因
    資金週轉困難，致互助會無法繼續進行，因而倒會，應屬民
    事糾紛，宜循民事途徑解決。
(三)、被訴侵占88年8月25日得標會員之會款部分：
  1.按88年4 月21日增修公布之民法第709 條之7 第1 項、第2
    項、第3 項雖規定：「會員應於每期標會後3 日內交付會款
    。」、「會首應於前項期限內，代得標會員收取會款，連同
    自己之會款，於期滿之翌日前交付得標會員。…」、「會首
    依前項規定收取會款，在未交付得標會員前，對其喪失、毀
    損，應負責任。…」，而依民法債編施行法第36條第2 項規
    定：「民法債編修正條文…自中華民國89年5 月5 日施行。
    」，惟依民法債編施行法第1 條規定：「民法債編施行前發
    生之債，除本施行法有特別規定外，不適用民法債編之規定
    ；其在修正施行前發生者，除本施行法有特別規定外，亦不
    適用修正施行後之規定。」，明示民法債編增修之合會規定
    不溯及既往原則，此合先敘明。
  2.查，本件被告係於86年8 月25日招募A 會互助會，其時間係
    在89年5 月5 日之前，是被告向會員邀組該合會時，當時民
    法並無合會之規定，因而當時民間合會之性質，均依習慣予
    以適用，而依當時之民間習慣，合會係會首分別向各會員邀
    組而成，因而合會係會首與各會員間之法律關係，會員與會
    員間並無何牽扯而發生債權債務關係，是會首於邀組合會之
    際即因而依當時之習慣與各會員間發生債權債務關係，會首
    向各會員收取會款及各會員向會首請求交付合會金悉適用當
    時合會之習慣，而若因嗣後民法債編之增修，就同一合會，
    竟適用不同之法律關係，如此割裂適用，將招致法律關係複
    雜，法秩序混亂，是依上述民法債編施行法第1 條規定，民
    法第709 條之7 第1 項、第2 項、第3 項之規定，僅對於89
    年5 月5 日修正施行以後所召集成立之合會契約始有適用餘
    地；本件被告邀組之A 會互助會時間既係在89年5 月5 日前
    ，自應適用當時合會之習慣定之。上揭民法合會規定增修前
    ，民間合會之性質，茲依依民間習慣，合會係會首與各會員
    間所訂立之契約，會員相互間，除有特約外，不發生債權債
    務關係，是通常情形，會首向會員收取會款後，會款所有權
    即移轉於會首，並非持有他人之物，會首縱未將會款交付得
    標人，仍不成立侵占罪（參照最高法院90年度台上字第1727
    號判決意旨），是縱認被告有檢察官指訴於收取A 會互助會
    之88年8 月25日會款後，未交付予得標之人而自行花用之情
    事，揆諸上揭說明，因被告收取此該筆會款後即取得所有權
    ，並非持有得標會員之物，與侵占罪之構成要件尚屬有間，
    公訴人認被告此部分所為涉犯刑法侵占犯罪嫌，容有誤會。
六、綜上所述，檢察官所舉前開證據，尚不足使本院達於通常一
    般之人均不致有所懷疑，而得確信其為真實之程度，致使無
    從形成有罪之確信，則依罪證有疑利於被告之證據法則，即
    不得遽為不利被告之認定。此外，復無其他積極證據足認被
    告涉有公訴人所指之犯行，依照前揭說明及判例意旨，既不
    能證明被告犯罪，依法即應諭知無罪之判決。
據上論斷，應依刑事訴訟法第301條第1項，判決如主文。
本案經檢察官吳美齡到庭執行職務。
中    華    民    國    97    年    6     月    3     日
                  刑事第五庭  審判長法  官  黃建榮
                                    法  官  蘇揚旭
                                    法  官  李殷君
以上正本證明與原本無異。
如不服本判決應於收受本判決後10日內向本院提出上訴書狀，並
應敘述具體理由，如未敘述上訴理由者，應於上訴期間屆滿後20
日內補提理由書狀於本院（均須按他造當事人之人數附繕本）「
切勿逕送上級法院」。
中    華    民    國    97    年    6     月    5     日
                                    書記官  陳昱良


司法院資訊處製作；財團法人民間司法改革基金會備份。
